【裁判字號】    97,消債更,676
【裁判日期】    971124
【裁判案由】    聲請更生程序
【裁判全文】
臺灣高雄地方法院民事裁定           97年度消債更字第676號
聲  請  人  甲○○
即  債務人
上列當事人因消費者債務清理事件，聲請更生及保全處分，本院
裁定如下：
    主  文
更生及保全處分之聲請均駁回。
聲請費用由聲請人負擔。
    理  由
一、聲請意旨略以：聲請人甲○○前於民國95年間依中華民國銀
    行公會會員辦理消費金融案件無擔保債務協商機制，與臺東
    區中小企業銀行達成分期還款協議，因有如附件所述不可歸
    責於己之事由致履行顯有重大困難而毀諾，爰向法院聲請更
    生等語。
二、按債務人不能清償債務或有不能清償之虞者，得依消費者債
    務清理條例所定更生程序，清理其債務；債務人無擔保或無
    優先權之債務總額未逾新臺幣（下同）1,200 萬元者，於法
    院裁定開始清算程序或宣告破產前，得向法院聲請更生；債
    務人對於金融機構因消費借貸、自用住宅借款、信用卡或現
    金卡契約而負債務，在聲請更生或清算前，應提出債權人清
    冊，以書面向最大債權金融機構請求協商債務清償方案，並
    表明共同協商之意旨；債務人與金融機構協商成立者，不得
    聲請更生，但因不可歸責於己之事由，致履行顯有重大困難
    者，不在此限；本條例施行前，債務人依金融主管機關協調
    成立之中華民國銀行公會會員，辦理消費金融案件無擔保債
    務協商機制與金融機構成立之協商，準用前項之規定，消費
    者債務清理條例第3 條、第42條第1 項、第151 條第1 項、
    第5 項、第6 項分別定有明文。是債務人如在本條例實施前
    ，已與金融機構成立之無擔保債務協商，即應由債務人按其
    協商條件履行，若因嗣後發生情事變更，如債務人在清償期
    間因收入或收益不如預期，致該方案履行顯有重大困難甚或
    履行不能，因此係不可歸責於債務人之事由，始能准許債務
    人依本條例規定聲請更生或清算，以避免債務人任意毀諾已
    成立之協商，濫用更生或清算之債務清理程序。從而，上開
    「不可歸責於己之事由」，應係指客觀上聲請人之支出增多
    ，或收入、收益減少，非其成立協商時所能預期，諸如物價
    上漲而成本增加、家屬患病等以致支出增加，或因病無法工
    作、受僱之公司倒閉或裁員、失業、減薪等以致收入減少等
    ，始足當之。申言之，債之關係係以當事人間之信賴關係為
    基礎，為社會經濟組織之重要支柱，故當事人於以法律行為
    追求自己之利益之際，亦應顧及對方之利益，並考量債權債
    務在社會上之作用，本於誠實及信用之原則，行使債權及履
    行債務。為兼顧債權人與債務人雙方之利益，對經濟上陷於
    困境之消費者，乃允其於消費者債務清理條例施行後，得選
    擇以重建型之更生程序或清算型之清算程序清理其債務，藉
    以妥適調整債務人與債權人及其他利害關係人間之權利義務
    關係，保障債權人獲得公平受償，並謀求消費者經濟生活之
    重建復甦機會。惟對於已與金融機構協商成立，或於本條例
    施行前已依金融主管機關協調成立之中華民國銀行公會會員
    辦理消費金融案件無擔保債務協商機制與金融機構成立協商
    之債務人，若非因不可歸責於己之事由，致履行顯有重大困
    難，而不為債務之履行，有違債權契約為誠信契約之本旨，
    故依消費者債務清理條例第151 條第6 項準用同條第5 項前
    段之規定，不得聲請更生或清算，俾以避免肇致道德危險。
三、經查：本件聲請人曾依中華民國銀行公會會員辦理消費金融
    案件無擔保債務協商機制之規定申請債務協商，並與各參與
    協商之債權銀行達成分期還款協議，同意自95年8 月起，分
    120 期，利率百分之5 ，每月10日以14,000元依各債權銀行
    債權金額比例清償各項債務，至全部清償為止，前開每月應
    清償金額由聲請人向最大無擔保債權銀行臺東區中小企業銀
    行繳納，再由該銀行依債權金額比例撥付各債權銀行等情節
    ，有95年7 月21日協議書以及財團法人金融聯合徵信中心當
    事人綜合信用報告附卷可參。茲應審究者，厥為前開協商成
    立後是否發生不可歸責於債務人之情事變更，致該方案履行
    顯有重大困難甚或履行不能。依卷附財政部高雄市國稅局綜
    合所得稅各類所得資料清單觀之，聲請人於95年、96年之所
    得總額分別為392,848 元、423,847 元，並無減少之趨勢，
    另依聲請人之勞工保險被保險人投保資料表所示，其於協商
    成立當時之投保薪資為30,300元，協商成立後之95年12月1
    日提高至40,100元，96年6 月1 日調降為36,300元，96年12
    月1 日復提高至34,800元，可見聲請人於協商成立後之薪資
    雖有起伏，然均較協商成立當時之薪資為高，至於聲請意旨
    所稱扶養親屬一事，亦為協商成立之前即已存在，聲請人並
    未釋明係於協商後始發生，而對聲請人造成特別之負擔，導
    致其依照協商條件履行顯有重大困難。此外，聲請人並未提
    出相當事證以釋明其於協商成立後，有發生何特殊狀況導致
    客觀上支出增多或收入、收益減少，非其成立協商時所能預
    期，揆諸前開說明，其聲請本院裁准更生，於法尚有未合，
    應予駁回。至聲請人另具狀聲請本院依消費者債務清理條例
    第19條規定為保全處分，就本院97年度司執字第93345 號強
    制執行事件所為強制執行予以停止，且債權人不得對聲請人
    行使債權、催收、假扣押、起訴或為與起訴有同一效力之行
    為一節，因本件更生之聲請並無理由，應予駁回，已如前述
    ，則保全處分之聲請已無聲請實益，應併予駁回。
中    華    民    國    97    年    11    月    24    日
                  鳳山簡易庭  法  官  譚德周
以上正本係照原本作成。
如不服本裁定，應於送達後10日內，向本院提出抗告狀並表明抗
告理由，如於本裁定宣示後送達前提起抗告者，應於裁定送達後
10日內補提抗告理由書（須附繕本）, 並繳納新臺幣1,000 元抗
告費用。
中    華    民    國    97    年    11    月    24    日
                              書記官  胡淑芳


司法院資訊處製作；財團法人民間司法改革基金會備份。
